【裁判字號】    97,聲判,38
【裁判日期】    971009
【裁判案由】    聲請交付審判
【裁判全文】
臺灣板橋地方法院刑事裁定              97年度聲判字第38號
聲  請  人
即告 訴 人  甲○○
代  理  人  蔡文燦律師
            趙立偉律師
            楊一帆律師
被      告  黃麗華
                    國民
上列聲請人即告訴人因告訴被告偽造文書案件，不服臺灣高等法
院檢察署96年度上聲議字第5023號駁回再議之處分（原不起訴處
分案號：臺灣板橋地方法院檢察署96年度偵字第7364號），聲請
交付審判，本院裁定如下：
    主  文
聲請駁回。
    理  由
一、按告訴人不服上級法院檢察署檢察長或檢察總長認再議為無
    理由而駁回之處分者，得於收受處分書後十日內委任律師提
    出理由狀，向該管第一審法院聲請交付審判；法院認為交付
    審判之聲請不合法或無理由者，應駁回之，刑事訴訟法第二
    百五十八條之一第一項、第二百五十八條之三第二項前段分
    別定有明文。次按交付審判制度，係對於檢察官不起訴或緩
    起訴裁量權制衡之一種外部監督機制，法院僅就檢察官所為
    不起訴或緩起訴之處分是否正確加以審查，以防止檢察機關
    濫權，依此立法精神，法院就聲請交付審判案件之審查，所
    謂「得為必要之調查」，其調查證據之範圍，應以偵查中曾
    顯現之證據為限，不可就告訴人新提出之證據再為調查，亦
    不可蒐集偵查卷外之證據，否則將與刑事訴訟法第二百六十
    條之再行起訴規定混淆不清，亦將使法院僭越檢察官之職權
    ，而有回復「糾問制度」之虞；且法院裁定交付審判，即如
    同檢察官提起公訴使案件進入審判程序，是法院裁定交付審
    判之前提，必須偵查卷內所存證據已符合刑事訴訟法第二百
    五十一條第一項所定「足認被告有犯罪嫌疑，應提起公訴」
    之情形，亦即該案件已經跨越起訴門檻，否則，縱或法院對
    於檢察官所認定之基礎事實有不同之判斷，但如該案件仍須
    另行蒐證偵查始能判斷應否交付審判者，因交付審判審查制
    度並無如同再議救濟制度得為發回原檢察官續行偵查之設計
    ，法院仍應依同法第二百五十八條之三第二項前段規定以其
    聲請無理由而裁定駁回之（臺灣高等法院九十一年四月二十
    五日第一次刑事庭庭長法律問題研究會議決議意旨參照）。
二、本件聲請人甲○○告訴被告黃麗華偽造文書案件，前經臺灣
    板橋地方法院檢察署檢察官偵查後認犯罪嫌疑不足，而於民
    國九十六年九月三日以九十六年度偵字第七三六四號為不起
    訴處分在案。聲請人不服聲請再議，經臺灣高等法院檢察署
    檢察長以再議為無理由，於九十六年十二月二十一日以九十
    六年度上聲議字第五○二三號駁回其再議之聲請，嗣聲請人
    於九十七年一月七日經寄存送達收受上開處分書後，於九十
    七年一月十七日委任律師向本院聲請交付審判等情，有上開
    檢察官不起訴處分書、臺灣高等法院檢察署處分書、送達證
    書影本、刑事交付審判聲請狀各一份在卷可稽，並經本院依
    職權調取上開卷宗核閱無誤，是聲請人向本院聲請交付審判
    ，程序上要屬合法，合先敘明。
三、聲請意旨略以：（一）依證人林達男所證：「簽約時聲請人
    在大陸所以沒來，同意書上聲請人的簽名是被告簽的，雖然
    沒有告訴人的授權書，但他們是夫妻，伊認為被告簽就『可
    以』。」等語，足見聲請人並未委任被告與他人簽訂合建契
    約情事；（二）次依證人陳見草所證：「伊與聲請人及被告
    在建都公司見過三次面，伊是代書，所以做事情都有紀錄，
    聲請人當時說他在大陸經商很忙，他授權他太太處理」等語
    ，亦未能證明聲請人有委任被告與他人簽訂合建契約情事；
    （三）聲請人從未授權被告與人洽談合建事宜，更未於民事
    暫時保護令審理程序中問被告有關父親土地要與建商合建之
    進度情事，此部分可調取臺灣板橋地方法院九十五年度暫家
    護字第二六五號事件九十五年五月五日錄音光碟及臺灣板橋
    地方法院檢察署九十六年度偵字第七三六四號卷內之錄音光
    碟勘驗即明；（四）又依處分書所載「被告說等簽好約再告
    訴你，伊說等簽完約再說就來不及了，情形如何應在簽約前
    說清楚才不會吃虧。」等情，參酌被告從未告知有與他人簽
    訂合建契約情事，足認被告係未經聲請人授權情形下，擅自
    以聲請人名義與他人簽訂合建契約；（五）系爭土地價值千
    萬元以上，則提供土地與他人合建並簽立合建契約，就土地
    所有人而言，係何等重要事件，豈有可能在完全不知合建條
    件，甚至完全未見過合建契約之情形下，即授權他人以自己
    名義簽立合建契約之理，由此益證原處分所為認定，顯悖離
    常理。綜上，可知原處分認事用法諸多違誤，殊難令人折服
    ，爰聲請交付審判云云。
四、按犯罪事實應依證據認定之，無證據不得認定犯罪事實，刑
    事訴訟法第一百五十四條第二項定有明文。又犯罪事實之認
    定，應憑真實之證據，倘證據是否真實尚欠明確，自難以擬
    制推測之方法，為其判斷之基礎；而認定犯罪事實之證據係
    指足以認定被告確有犯罪行為之積極證據而言，該項證據自
    須適合於被告犯罪事實之認定，始得採為斷罪資料（參照最
    高法院五十三年台上字第六五六號、二十九年上字第三一○
    五號判例）。且刑事訴訟上證明之資料，無論其為直接或間
    接證據，均須達於通常一般之人均不致有所懷疑，而得確信
    其為真實之程度，始得據為有罪之認定，若其關於被告是否
    犯罪之證明未能達此程度，而有合理懷疑之存在，致使無從
    形成有罪之確信，根據「罪證有疑，利於被告」之證據法則
    ，即不得遽為不利被告之認定（參照最高法院七十六年台上
    字第四九八六號判例）。其以情況證據（即間接證據）斷罪
    時，尤須基於該證據在直接關係上所可證明之他項情況事實
    ，本乎推理作用足以確證被告有罪，方為合法，不得徒憑主
    觀上之推想，將一般經驗上有利被告之其他合理情況逕予排
    除（參照最高法院三十二年上字第六十七號判例）。而告訴
    人之告訴，係以使被告受刑事訴追為目的，是其陳述是否與
    事實相符，仍應調查其他證據以資審認（參照最高法院五十
    二年台上字第一三○○號判例）。
五、被告黃麗華於檢察官偵查中堅決否認有何偽造文書之犯行，
    辯稱：本件同意書上之「甲○○」簽名及印文確實是伊所為
    ，但事前曾經過聲請人之授權同意，聲請人還偕同伊去建都
    公司洽談合作興建大樓一事，並向建都公司之林達男及代書
    陳見草表明本件合作事宜授權由伊及聲請人之母林李守敏處
    理，伊沒有偽造文書等語。經查：
  (一)本件被告黃麗華於九十四年十一月三日，在臺北縣三重市○
    ○街二四七巷十九號一樓，蓋用聲請人之印章及簽署聲請人
    之姓名於上開同意書，而與建都開發建設有限公司（下稱建
    都公司）簽訂同意提供聲請人所繼承坐落於臺北縣三重市○
    ○○段同安厝小段一一四、一一四之七號之二筆土地，辦理
    繼承後合作興建大樓之契約等情，均為被告坦承不諱，且有
    上開同意書影本一份在卷可稽，互核相符，堪認屬實。而被
    告雖有前述代理聲請人與建都公司簽署合建契約之客觀行為
    ，惟缺乏其他積極證據足以參核印證有何聲請人所指偽造文
    書犯行，尚難遽為不利被告之認定。
  (二)證人即建都公司承辦本件合建契約承辦人林達男於偵查時證
    稱：本件之同意書係聲請人之母親林李守敏及被告一起到建
    都公司簽的，聲請人有到公司說伊在大陸沒空，由被告及林
    李守敏全權處理。聲請人自九十三年至九十五年曾至建都公
    司三次，簽約時聲請人在大陸所以沒來，同意書上聲請人的
    簽名是被告簽的，雖無聲請人之授權書，但因被告與聲請人
    是夫妻，所以認為被告簽即可，且之前聲請人就有到公司來
    說，由被告及林李守敏處理就可以等語（見九十六年度偵字
    第七三六四號偵查卷第三十九頁）；證人即代書陳見草到庭
    亦證稱：伊與聲請人及被告在建都公司見過三次面，伊是代
    書，所以做事情都有紀錄，聲請人當時說他在大陸經商很忙
    ，他授權他太太處理等語（同上開偵查卷第四十頁），核與
    被告所辯之情節相符，且有證人陳見草提出之工作紀錄一紙
    附卷可稽，況聲請人因長期在大陸工作，無法親自處理本件
    土地合建事宜，而授權其妻即被告代為處理，衡諸常情，亦
    屬合理。是被告所辯伊與建都公司簽署合建契約，係經聲請
    人授權同意一節，即非無稽。而依證人林達男、陳見草所證
    內容以觀，已明確證述聲請人有授權被告簽訂本件合建契約
    ，僅未出具書面授權文件，惟此部分乃屬聲請人授權需否以
    書面為之，合建契約等法律行為方為有效之民事法律問題，
    尚無法據此推認被告與建都公司簽訂合建契約並未獲得聲請
    人之授權。
  (三)另聲請人於本院九十五年度暫家護字第二六五號民事暫時保
    護令案件審理時陳稱：伊曾於九十五年三月十四日詢問被告
    有關土地合建事宜，被告稱等決定好再跟伊說，讓伊覺得很
    不高興等語明確，此有上開案件審理卷宗附卷可考，復觀之
    聲請人因不服本院九十五年度家護字第四五六號民事通常保
    護令所提出之抗告狀亦記載：至於九十五年三月十四日問相
    對人（即被告）有關上開土地合建之事進度，被告說「等簽
    好約就會告訴你」，伊說「等簽好約再說就來不及了，情形
    如何應在簽約前說清楚才不會吃虧」，此時被告又默言不語
    ，伊受被告如此對待，回其「白目」、「不會理財」二句話
    後回房生悶氣睡覺等情（詳九十五年度家護抗字第七一號卷
    ），足認聲請人確有授權被告代為處理本件土地合建事宜，
    否則為何於其甫回國之際，即向被告詢問關於土地合建之進
    度，倘被告並非聲請人所授權之人，聲請人又何須叮囑被告
    應於簽約前商定合建細節以免吃虧？是被告所辯及證人林達
    男、陳見草之證述，應為真實可採。聲請人事後改稱未授權
    被告簽約云云，顯與上開客觀事證相違，尚難採信。
  (四)按刑法上偽造文書罪之規定，以「無制作權」之人冒用他人
    名義而制作該文書為必要，苟經有權制作之人授權，即屬有
    制作權之人，而無成立偽造文書罪之餘地。被告係因聲請人
    授權始以聲請人名義簽訂本件合建契約，已如前述，被告即
    屬有製作權人，而與刑法偽造文書罪之構成要件不符，自不
    得以該罪刑責相繩。
  (五)至聲請人聲請調取九十五年度暫家護字第二六五號事件於九
    十五年五月五日本院審理時及臺灣板橋地方法院檢察署九十
    六年度偵字第七三六四號卷內之錄音光碟予以勘驗云云，惟
    法院審查聲請交付審判案件，調查之範圍應以偵查中曾顯現
    之證據為限，不得就聲請人新提出之證據及主張之證據方法
    再為調查，亦不得蒐集偵查卷以外之證據，已見前述。上開
    證據調查之聲請聲請人於偵查中既未提出，本院無從置喙，
    附此敘明。
六、綜上所述，依據卷存偵查中曾顯現之證據觀之，本件除聲請
    人之指訴外，並無其他積極證據足認被告黃麗華涉有聲請人
    所指訴偽造文書之犯行，應認被告犯罪嫌疑尚有未足。原偵
    查、再議機關依偵查所得證據，認被告犯罪嫌疑不足，而先
    後為不起訴處分及再議駁回處分，均核無不合。聲請人猶執
    陳詞，指摘不起訴及駁回再議等處分為不當，聲請交付審判
    ，為無理由，應予駁回。
據上論斷，應依刑事訴訟法第二百五十八條之三第二項前段，裁
定如主文。
中    華    民    國    97    年    10    月    9     日
              刑事第十二庭    審判長法  官  陳  鴻  清
                                    法  官  朱  嘉  川
                                    法  官  劉  安  榕
上列正本證明與原本無異。
本件不得抗告。
                                    書記官  陳  盈  真
中    華    民    國    97    年    10    月    9     日


司法院資訊處製作；財團法人民間司法改革基金會備份。
